【裁判字號】    95,簡,719
【裁判日期】    951023
【裁判案由】    建築法
【裁判全文】
臺北高等行政法院判決
                                     95年度簡字第00719號
原      告  甲○○
被      告  臺北縣政府
代  表  人  乙○○（縣長）
訴訟代理人  戊○○
            丙○○
            丁○○
上列當事人間因建築法事件，原告不服內政部中華民國95年1 月
24日台內訴字第0950012005號訴願決定，提起行政訴訟。本院判
決如下：
    主  文
原告之訴駁回。
訴訟費用由原告負擔。
    事實及理由
一、事實概要：
    訴外人蕭素蘭在臺北縣三重市○○○路○ 段43號1 樓建築物
    開設「佳佳超商」。民國（下同）94年7 月15日經臺北縣政
    府警察局三重分局（下稱三重分局）赴現場查獲現址提供原
    告擺設滿貫大亨麻將1 檯，紅9 水果盤1 檯，均插電供不特
    定人士把玩，三重分局乃以94年9 月25日北縣警重刑字第09
    40039860號函報被告所屬建設局。經被告審認系爭建築物原
    核准用途為「集合住宅」，違規使用為電子遊戲場所，已違
    反建築法第73條第2 項規定，乃依同法第91條第1 項第1 款
    規定，以94年11月10日北府工使字第0940773443號函處原告
    新臺幣（下同）12萬元罰鍰，並請即停止使用或恢復原核准
    用途。原告不服，提起訴願，經內政部95年1 月24日台內訴
    字第0950012005號訴願決定駁回後，就罰鍰部分仍然不服，
    遂提起本件行政訴訟。
二、兩造聲明：
  (一)原告聲明：訴願決定及原處分關於罰鍰部分均撤銷。
  (二)被告聲明：駁回原告之訴。
三、兩造之爭點：
    原告有無將系爭遊戲機供不特定人士把玩之事實？系爭遊戲
    機於查獲當時是否處於插電營業之狀態？
  (一)原告主張之理由：
    1.原告並未將遊戲機提供給不特定人士把玩，蓋佳佳超商係
      一公開營業之商店，若原告有意將遊戲機提供不特定人士
      把玩，即會將遊戲機放置於商店之明顯處，以方便客人把
      玩，亦可多增加收入，惟原告係將系爭遊戲機置於隱密之
      庫房裡，其目的即在於過濾不認識之外人，若非原告之友
      人，原告絕不提供其把玩，此一過濾行為即足以證明原告
      並無將系爭遊戲機提供不特定人士把玩，系爭遊戲機僅作
      為原告與友人進行賭博的工具，例如麻將、象棋、四色牌
      等，與電腦一樣都只是工具。故原告並無將佳佳超商變更
      為電子遊戲場業。
    2.原處分認原告於94年7 月15日為警察查獲當時，系爭遊戲
      機均插電供不特定人士把玩，惟當時警察臨檢時，系爭遊
      戲機係處於關機狀態，亦無人把玩，係警察動手啟動系爭
      遊戲機，原告願與當時執勤員警對質。又若當時有不特定
      人士在場把玩系爭遊戲機，亦應同時被查獲，以作為人證
      ，惟本案並無其他人證，被告即認定原告違法，顯有不當
      。
  (二)被告主張之理由：
    1.按建築法第73條第2 項：「建築物應依核定之使用類組使
      用，其有變更使用類組或有第9 條建造行為以外主要構造
      、防火區劃、防火避難設施、消防設備、停車空間及其他
      與原核定使用不合之變更者，應申請變更使用執照。…」
      。及同法第91條第1 項第1 款：「有左列情形之一者，處
      建築物所有權人、使用人、機械遊樂設施之經營者新臺幣
      6 萬元以上30萬元以下罰鍰，並限期改善或補辦手續，屆
      期仍未改善或補辦手續而繼續使用者，得連續處罰，並限
      期停止其使用。必要時，並停止供水供電、封閉或命其於
      期限內自行拆除，恢復原狀或強制拆除：一、違反第73條
      第2項規定，未經核准變更使用擅自使用建築物者。」
    2.卷查本案座落臺北縣三重市○○○路○ 段43號1 樓建築物
      ，領有被告所屬工務局核發之85使字第1484號使用執照，
      第1 層原核准用途為「集合住宅」。案經三重分局於94年
      7 月15日現場查獲，發現非法擺設滿貫大亨麻將1 檯，紅
      9 水果盤1 檯，均插電營業中，此有三重分局於94年7 月
      15 日 詢問（調查）筆錄附卷可稽，此亦經目的事業主管
      機關（即被告所屬建設局）認定無誤。查本案原核准用途
      為「集合住宅」，係屬「H2」類組，原告未經申請許可擅
      自變更使用為「電子遊戲場」，係屬「B1」類組，其違規
      事實明確洵勘認定，故被告依違反建築法第73條第2 項規
      定，爰依同法第91條第1 項第1 款規定以94年11月10日北
      府工使字第0940773443號函裁處原告12萬元罰鍰，並命立
      即停止使用或恢復原核准用途，並無違誤。
四、本院之判斷：
  (一)按「建築物應依核定之使用類組使用，其有變更使用類組或
    有第9 條建造行為以外主要構造、防火區劃、防火避難設施
    、消防設備、停車空間及其他與原核定使用不合之變更者，
    應申請變更使用執照。但建築物在一定規模以下之使用變更
    ，不在此限。」「有左列情形之一者，處建築物所有權人、
    使用人、機械遊樂設施之經營者新臺幣6 萬元以上30萬元以
    下罰鍰，並限期改善或補辦手續，屆期仍未改善或補辦手續
    而繼續使用者，得連續處罰，並限期停止其使用。必要時，
    並停止供水供電、封閉或命其於期限內自行拆除，恢復原狀
    或強制拆除：一、違反第73條第2 項規定，未經核准變更使
    用擅自使用建築物者。」分別為建築法第73條第2 項及第91
    條第1 項第1 款所明定。
  (二)本案訴外人蕭素蘭在臺北縣三重市○○○路○ 段43號1 樓建
    築物開設「佳佳超商」。94年7 月15日經三重分局赴現場查
    獲現址提供原告擺設滿貫大亨麻將1 檯，紅9 水果盤1 檯，
    均插電供不特定人士把玩（按此有經原告簽章之警方調查筆
    錄附卷可稽），三重分局乃以94年9 月25日北縣警重刑字第
    0940039860號函報被告所屬建設局。經被告審認系爭建築物
    原核准用途為「集合住宅」，違規使用為電子遊戲場所，已
    違反建築法第73條第2 項規定，乃依同法第91條第1 項第1
    款規定，以94年11月10日北府工使字第0940773443號函處原
    告12萬元罰鍰，揆諸首揭法條規定，原處分並無不合。
  (三)另原告指稱：其係將系爭遊戲機置於隱密之庫房裡，目的即
    在於過濾不認識之外人，若非原告之友人，原告絕不提供其
    把玩，此一過濾行為即足以證明原告並無將系爭遊戲機提供
    不特定人士把玩，系爭遊戲機僅作為原告與友人進行賭博的
    工具，故原告並無將佳佳超商變更為電子遊戲場業云云。惟
    查：依原告簽章之警方調查筆錄記載，原告坦承於上開商店
    擺設電子遊戲機，縱其僅作為原告與友人進行賭博的工具，
    然所謂友人，範圍不定，亦屬不特定之人，原告既有提供機
    具予人把玩之事實，即屬變更建築物之使用類組，是其所述
    ，顯不足採。
  (四)綜上所述，原告之主張，均無足採，原處分依建築法第91條
    第1 項第1 款之規定處原告以罰鍰12萬元，認事用法，並無
    違誤，訴願決定遞予維持，亦無不合，原告訴請撤銷訴願決
    定及原處分關於罰鍰部分，於法無據，應予駁回。
五、本件適用簡易訴訟程序，爰不經言詞辯論逕為判決，併予敘
    明。
據上論結，本件原告之訴為無理由，爰依行政訴訟法第98條第3
項前段、第233 條第1 項、第236 條，判決如主文。
中    華    民    國    95    年    10     月    23   日
                           第二庭  法  官  陳金圍
上為正本係照原本作成。
本件以訴訟事件所涉及之法律見解具有原則性者為限，始得於本
判決送達後20日內向本院提出上訴狀並表明上訴理由，如已於本
判決宣示後送達前提起上訴者，應於判決送達後20日內補具上訴
理由（均按他造人數附繕本），且經最高行政法院許可後方得上
訴。
中    華    民    國    95    年    10     月    23   日
                                   書記官  陳可欣


司法院資訊處製作；財團法人民間司法改革基金會備份。
